【裁判字號】    91,訴,1873
【裁判日期】    920122
【裁判案由】    營利事業所得稅
【裁判全文】
臺北高等行政法院判決                            九十一年度訴字第一八七三號
                              .
    原      告  旭大實業有限公司
    代  表  人  甲○○董事）.
    訴訟代理人  丙○○（會計師）
    被      告  財政部台灣省北區國稅局
    代  表  人  林吉昌（局長）
    訴訟代理人  乙○○
右當事人間因營利事業所得稅事件，原告不服財政部中華民國九十一年三月十九日台
財訴字第０九０００三九三三一號訴願決定，提起行政訴訟。本院判決如左：
    主      文
原告之訴駁回。
訴訟費用由原告負擔。
    事      實
一、事實概要：緣原告八十四年度營利事業所得稅結算申報，申報全年所得額為新台
    幣（下同）六四０、八四七元，被告初查依書面審查暫行核定課稅所得額如申報
    數。嗣法務部調查局台北縣調查站（以下簡稱台北縣調查站）查獲原告涉及李文
    鑫集團簽證或申報案件，由被告列入專案查核，經通知原告於八十八年四月二十
    二日提示帳證供核，惟原告逾期未提示，然因原告帳載不完備，憑證不齊全，致
    無法查核，被告乃據原告承諾書依所得稅法第八十三條第一項規定，按同業利潤
    標準（行號標準代號：二五０九─一一，淨利率百分之九）核定其營業淨利為一
    五、九四三、六五五元，加計非營業收入二三三、二二０元（非營業損失及費用
    計一、二０八、三一五元，因未提示帳證供核，不予認列），核定全年課稅所得
    額為一六、一七六、八七五元。原告不服，申經復查結果，准予追認非營業損失
    及費用利息支出一、二０八、三一五元及依促進產業升級條例准予抵減稅額變更
    核定為一、四七四、七八四元。原告仍不服，提起訴願，亦遭決定駁回，遂向本
    院提起行政訴訟。
二、兩造聲明：
  (一)原告聲明：
    1.訴願決定、復查決定及原處分均撤銷。
    2.訴訟費用由被告負擔。
  (二)被告聲明：
    1.駁回原告之訴。
    2.訴訟費用由原告負擔。
三、兩造爭點：
    1.原告八十四年度營利事業所得稅結算申報，被告於核定後，可否因檢調單位查
      獲訴外人李文鑫集團申報或簽證案件涉嫌逃漏稅捐，查扣證物中有原告之資料
      ，再通知原告提示帳證供核，且再核定稅額？
    2.原告八十四年度之帳簿憑證是否因李文鑫犯罪集團案件遭調查局查扣致下落不
      明，而無法完整提示供核？
  (一)原告主張之理由：原告八十四年度帳證文據送交會計師查核簽證及申報，帳證尚
    未取回，帳證留存會計師處，並無不妥。且八十六年間調查局為調查李文鑫事件
    ，一律查扣該事務所所代理之簽證案件及帳證，然其查扣之舉未知會原告，且查
    扣草率，致使帳證遺失不全，故應准予依前三年度經核定之純益率平均數核定或
    從其申報所得額核定。
  (二)被告答辯之理由：
    1.按「稽徵機關進行調查或復查時，納稅義務人應提示有關各種證明所得額之帳
      簿、文據；其未提示者，稽徵機關得依查得之資料或同業利潤標準，核定其所
      得額。」，為所得稅法第八十三條第一項所明定。次按「本法第八十三條所稱
      之帳簿文據，其關係所得額之一部或關係課稅年度中某一期間之所得額，而納
      稅義務人未能提示者，稽徵機關得就該部分依查得資料或同業利潤標準核定其
      所得額。」，所得稅法施行細則第八十一條第一項亦定有明文。又按「納稅義
      務人於稽徵機關進行調查或復查時未提示該項帳簿文據或雖提示而有不完全者
      ，稽徵機關應依所得稅法第八十三條第二項規定時間命其提示或補正，如經過
      規定時間，而納稅義務人仍不遵照提示或補正者，稽徵機關始得依同條第一項
      後段規定，依查得之資料或同業利潤標準，核定其所得額。」，前行政法院六
      十一年判字第一九八號判例可資參照。再按「稅捐之核課期間，依左列規定：
      一、依法應由納稅義務人申報繳納之稅捐，已在規定期間內申報，且無故意以
      詐欺或其他不正當方法逃漏稅捐者，其核課期間為五年。」、「在前項核課期
      間內，經另發現應徵之稅捐者，仍應依法補徵或並予處罰，在核課期間內未經
      發現者，以後不得再補稅處罰。」、「經稽徵機關書面審核核定之營利事業所
      得稅結算申報案件，均應列入抽查，其範圍如左：一、會計師查核簽證申報案
      件，經書面審核核定者。」，分別為稅捐稽徵法第二十一條第一項第一款、第
      二項及營利事業所得稅結算申報書面審核案件抽查辦法第三條第一款所明定。
      另按「營利事業之帳簿憑證，除為緊急避免不可抗力災害損失，或有關機關因
      公調閱，或送交稅務代理人查核簽證外，應留置於營業場所。其因攜離營業場
      所，以致滅失者，該期間所得額，稽徵機關應依所得稅法第八十三條及同法施
      行細則第八十一條規定，就查得資料或同業利潤標準予以核定。．．．」，為
      營利事業所得稅查核準則第十一條第四項所明定。又「所謂『經另行發現應徵
      之稅捐』，只須其事實不在行政救濟（即復查、訴願、再訴願、行政訴訟，但
      不包括原核定）裁量範圍內，均屬『經另行發現應徵之稅捐』。此觀諸行政法
      院五十八年判第三十一號判例『納稅義務人依所得稅法規定辦理結算申報而經
      該管稅捐稽徵機關調查核定之案件，如經過法定期間而納稅義務人未申請復查
      或行政爭訟，其查定處分固具有形式上之確定力，惟稽徵機關如發現原處分確
      有短徵為維持課稅公平之原則，基於公益上之理由，要非不可自行變更原查定
      處分，而補徵其應繳之稅額。』自明」，財政部七十四年十二月四日台財稅第
      二五八０五號著有函釋。
    2.本件原告原申報全年課稅所得額六四０、八四七元，嗣被告原核定通知原告於
      八十八年四月二十二日上午十時三十分提示帳證供核，因逾期未提示，乃依所
      得稅法第八十三條規定，按同業利潤標準（行業標準代號：二五０九之一一，
      淨利率百分之九）核定本期營業淨利為一五、九四三、六五五元，加計非營業
      收入總額二三三、二二０元，而非營業損失及費用總額因未提示帳證，不予認
      列，核定全年課稅所得額為一六、一七六、八七五元。復查時因原告有關帳簿
      記載不全與會計憑證無法核對，經原告承諾同意依同業利潤標準核定所得額，
      有承諾書附案為憑，是本期營業淨利仍維持原核定。另非營業損失及費用總額
      項下原申報利息支出一、二０八、三一五元，原核以未提供帳證查核全數剔除
      ，復查時原告補具利息支出憑證，經查尚無不合，准予追認利息支出一、二０
      八、三一五元，重核後變更核定全年課稅所得額為一四、九六八、五六０元，
      揆諸首揭法條規定，並無不合。
    3.次查原告八十四年度營利事業所得稅結算申報案，原係未列選案件，經書面審
      查核定後，另有台北縣調查站查獲李文鑫集團申報或簽證案件涉有逃漏稅之嫌
      ，因查扣證物中有原告之資料袋，遂發交被告查核，依財政部七十四年十二月
      四日台財稅第二五八０五號函釋意旨，本件仍在稅捐核課期間內，被告自得依
      營利事業所得稅結算申報書面審核案件抽查辦法予以抽查之，嗣被告另行發現
      應徵之稅捐，依稅捐稽徵法第二十一條第二項規定予以補徵稅款，自無不合。
    4.至原告所稱八十四年度帳證文據，係經台北縣調查站查扣，屬因公調閱查扣，
      致無法再提供帳證文據供核，原核逕依所得稅法第八十三條核定所得額，非以
      事實查扣之內容無涉及不法，維持初次核定，不合理亦不合法云云。經查台北
      縣調查站查扣發交本局查核資料中，僅有資料袋乙袋內含未經負責人簽章之手
      稿報表等計八紙，並無帳冊憑證。又原告八十四年度營利事業所得稅查核簽證
      申報係委託漢拓會計師事務所之鄭惟仁會計師辦理，有查核報告書附卷可稽，
      惟台北縣調查站搜索查扣資料係新聯會計師事務所代理簽證申報案件之帳證文
      據，原告結算申報案件經會計師查核簽證申報並由被告書面審查暫行核定後，
      依稅捐稽徵機關管理營利事業會計帳簿憑證辦法第二十五條規定，原告應將八
      十四年度之帳簿憑證留置營業場所，以備主管稽徵機關隨時查核，始為適法。
      且原告所稱當年度帳證文據已遭台北縣調查站查扣，卻未能提出任何證據證明
      ，按「當事人主張事實須負舉證責任，倘其所提出之證據不足為其主張事實之
      證明，自不能認其主張之事實為真實。」，為前行政法院三十六年第十六號判
      例所明示，原告既未能提供有關機關調閱或查扣帳簿憑證之證據以實其說，則
      所稱帳簿憑證遭查扣遺失，難謂真實，是被告依所得稅法第八十三條規定，按
      同業利潤標準核定其所得額，揆諸首揭法條規定，並無違誤，原告所訴自不足
      採。
    理      由
一、按「稽徵機關進行調查或復查時，納稅義務人應提示有關各種證明所得額之帳簿
    、文據；其未提示者，稽徵機關得依查得之資料或同業利潤標準，核定其所得額
    。」、「本法第八十三條所稱之帳簿文據，其關係所得額之一部或關係課稅年度
    中某一期間之所得額，而納稅義務人未能提示者，稽徵機關得就該部分依查得資
    料或同業利潤標準核定其所得額。」，所得稅法第八十三條第一項、所得稅法施
    行細則第八十一條定有明文。而其所謂未提示，兼指帳簿文據全部未提示，或雖
    提示而有不完全、不健全或不相符者之情形，亦有行政法院（現改制為最高行政
    法院）六十一年度判字第一九八號判例可資參照。又按「稅捐之核課期間，依左
    列規定：一、依法應由納稅義務人申報繳納之稅捐，已在規定期間內申報，且無
    故意以詐欺或其他不正當方法逃漏稅捐者，其核課期間為五年。」、「在前項核
    課期間內，經另發現應徵之稅捐者，仍應依法補徵或並予處罰，在核課期間內未
    經發現者，以後不得再補稅處罰。」、「經稽徵機關書面審核核定之營利事業所
    得稅結算申報案件，均應列入抽查，其範圍如左：會計師查核簽證申報案件，經
    書面審核核定者。」，亦為稅捐稽徵法第二十一條第一項第一款、第二項、營利
    事業所得結算申報書面審核案件抽查辦法第三條第一款所規定。
二、查原告八十四年度營利事業所得稅結算申報原係未列選案件，免調帳證查核，經
    被告依書面審查暫行核定後，台北縣調查站查獲李文鑫集團申報或簽證案件涉有
    逃漏稅捐之嫌，查扣證物中有原告之資料袋，以原告涉嫌漏稅函送被告處理，被
    告通知原告於八十八年四月二十二日提示帳證文據供核，惟原告逾期未提示帳證
    ，然因原告帳載不完備，憑證不齊全，致無法查核，遂依原告承諾書按同業利潤
    標準據以核定之事實，有通知書及掛號郵件收件回執各一份暨原告承諾書影本等
    附於原處分卷可稽，並為原告所不爭，自堪認為真正。第以原告八十四年度營利
    事業所得稅結算申報既為書面審查核定，在稅捐核課期間內，被告自仍得依營利
    事業所得結算申報書面審核案件抽查辦法予以抽查，況台北縣調查站以原告涉嫌
    漏稅函送被告處理，是原告主張其八十四年度營利事業所得稅結算申報業經被告
    核定，被告即不得再行調帳抽查等語，委無可取。
三、又原告所稱有關帳簿憑證因李文鑫犯罪集團之受到偵訊，遭調查局查扣致下落不
    明，而無法完整提示供核一節。經查依原處分卷所附台北縣調查站查扣函送被告
    處理之查扣資料，僅有資料袋一袋內含未經負責人簽章之手稿報表等計八紙，並
    無原告八十四年度一至十二月扣繳憑單、薪資表等帳簿憑證及有關文據、營業稅
    及營業額申報書暨繳款書、統一發票及統一發票購買證、各式成本表等資料，此
    觀原告於八十九年五月二十二日所出具之承諾書亦明，原告所言殊難採信。且本
    件八十四年度營利事業所得稅結算申報案業經會計師於八十五年五月三十一日查
    核簽證申報，原告本應依稅捐稽徵機關管理營利事業會計帳簿憑證辦法第二十五
    條規定，於會計師查核簽證申報完竣後，將八十四年度之帳簿憑證留置於其營業
    場所，以備主管稽徵機關隨時查核，始為適法，其竟將帳簿憑證留置他處，其有
    違規定，至為顯然，自不能資為無法提供帳證之依據。況原告未能舉證其八十四
    年度帳簿憑證係經有關機關調閱或查扣以實其說，自難認其主張為真實。再原告
    八十四年度之帳簿憑證既非有關機關因公調閱，致不能提示調查供核，自無營利
    事業所得稅查核準則第十一條第四項末段規定之適用。從而被告以原告經通知提
    示帳證文據供核，逾期未為提示，乃依所得稅法第八十三條規定，按同業利潤標
    準核定營業淨利，另加計非營業收入暨核定全年所得額，揆諸首揭法條規定及判
    例，並無違誤，訴願決定予以維持，亦無不合，原告徒執前詞，聲請撤銷，為無
    理由，應予駁回。
據上論結，本件原告之訴為無理由，依行政訴訟法第九十八條第三項前段，判決如主
文。
中      華      民      國    九十二    年      一      月    二十二    日
                            臺 北 高 等 行 政 法 院  第 四 庭
                                           審 判 長  法    官  鄭忠仁
                                                     法    官  楊莉莉
                                                     法    官  林育如
右為正本係照原本作成。
如不服本判決，應於送達後二十日內，向本院提出上訴狀並表明上訴理由，如於本判
決宣示後送達前提起上訴者，應於判決送達後二十日內補提上訴理由書（須按他造人
數附繕本）。
中      華      民      國    九十二    年      一      月    二十二    日
                                                     書 記 官  林如冰


司法院資訊處製作；財團法人民間司法改革基金會備份。
